臺灣高等法院民事判決　　　　　　　　99年度上易字第1144號
上　訴　人
即被上訴人　孫嘴錦
　　　　　　陳柏宇
　　　　　　陳昇延
訴訟代理人　余淑杏律師
　　　　　　蔡宜臻律師
被　上訴人
即　上訴人　葉敏惠
訴訟代理人　沈明欣律師
上列當事人間侵權行為損害賠償事件，兩造各對於民國99年10月
22日臺灣士林地方法院第一審判決（99年度訴字第697號）提起
上訴，本院於100年4月26日言詞辯論終結，判決如下：
    主  文
原判決關於命葉敏惠給付超過新臺幣拾伍萬零拾貳元及其法
定遲延利息部分，與該部分假執行之宣告，暨訴訟費用之裁判均
廢棄。
上開廢棄部分，孫嘴錦、陳柏宇、陳昇延在第一審之訴及其假執
行之聲請均駁回。
葉敏惠其餘上訴及孫嘴錦、陳柏宇、陳昇延之上訴均駁回。
第一審訴訟費用由葉敏惠負擔百分之十一，由孫嘴錦負擔百分之
三十，餘由孫嘴錦、陳柏宇、陳昇延負擔。第二審訴訟費用關於
葉敏惠上訴部分，由葉敏惠負擔百分之十六，餘由孫嘴錦、陳柏
宇、陳昇延負擔。第二審訴訟費用關於孫嘴錦、陳柏宇、陳昇延
上訴部分，由孫嘴錦負擔百分之九十七，餘由孫嘴錦、陳柏宇、
陳昇延負擔。
    事實及理由
一、上訴人即被上訴人孫嘴錦、陳柏宇、陳昇延（下合稱孫嘴錦
    等3人，單指其中一人則逕稱其姓名）起訴主張：孫嘴錦與
    陳秋明為夫妻，育有2子即陳柏宇、陳昇延。被上訴人即上
    訴人葉敏惠（下稱葉敏惠）明知陳秋明為有配偶之人，竟仍
    於民國97年2月3日凌晨，與陳秋明在臺北市三德飯店發生通
    姦行為（下稱系爭行為），陳秋明並於同日凌晨2時30分許
    ，突因心臟衰竭而於送醫途中死亡。葉敏惠因系爭行為，業
    經臺灣士林地方法院刑事庭（下稱士林地院）以98年度訴字
    第330號判決（下稱系爭刑事判決，該案件下通稱系爭刑事
    案件）判處有期徒刑3月確定。嗣孫嘴錦於97年4月間整理陳
    秋明遺物時，赫然發現葉敏惠寫給陳秋明之書信（下稱系爭
    書信），始知葉敏惠早在97年2月3日前，即與陳秋明發生通
    姦、同居等不正常之男女交往關係長達數年，顯已嚴重侵害
    孫嘴錦之配偶權，而使孫嘴錦精神上受到莫大之痛苦。爰依
    民法第184條第1項、第195條第1項、第3項之規定，請求葉
    敏惠給付孫嘴錦非財產損害賠償新臺幣（下同）100萬元。
    又葉敏惠在陳秋明過世後，意圖不法取得陳秋明之財產，竟
    在「蘇州大鷹電子科技有限公司（下稱大鷹公司）股權轉讓
    協議書」（下稱系爭股權轉讓書）上，偽造陳秋明之簽名（
    下稱系爭簽名），將大鷹公司之股權（下稱系爭股權）移轉
    為其名義，而侵害陳秋明之繼承人即孫嘴錦等3人之財產權
    ，孫嘴錦等3人乃委託全球鑑定顧問股份有限公司（下稱全
    球鑑定公司）進行筆跡鑑定，以確認系爭簽名係屬偽造，並
    委託律師向大陸蘇州市中級人民法院（下稱蘇州法院）對葉
    敏惠提起訴訟（下稱系爭訴訟）。嗣經蘇州法院判決確認系
    爭股權轉讓書為無效，葉敏惠亦因偽造私文書犯行，經士林
    地院系爭刑事判決判處有期徒刑3月確定。爰依民法第184條
    第1項之規定，請求葉敏惠賠償孫嘴錦等3人支出之鑑定筆跡
    費用3萬5000元（下稱系爭鑑定費），及委任大陸律師費用2
    25萬0225元（原為人民幣50萬元，以低於起訴時之匯率1:4.
    50045換算為225萬0225元，下稱系爭律師費）等情，並聲明
    ：(一)葉敏惠應給付孫嘴錦100萬元，及自起訴狀繕本送達翌
    日起至清償日止，按週年利率5％計算之利息。(二)葉敏惠應
    給付孫嘴錦等3人228萬5225元，及自起訴狀繕本送達翌日起
    至清償日止，按週年利率5％計算之利息。(三)願供擔保，請
    准宣告假執行。
二、葉敏惠則以：孫嘴錦對於伊與陳秋明之關係，早已知情，且
    至遲於97年2月3日陳秋明死亡當天，經臺灣士林地方檢察署
    （下稱士林地檢署）檢察官訊問時，亦悉此情。是孫嘴錦於
    99 年3月31日始依侵權行為之法律關係，提起本件訴訟，請
    求伊就侵害其配偶權部分負損害賠償之責，顯罹於2年時效
    ，伊得拒絕給付。又孫嘴錦等3人雖因伊在系爭股權轉讓協
    議書上偽造系爭簽名之事，委任律師在大陸提起民事訴訟。
    然孫嘴錦等3人未證明依大陸法律，必須委任律師始得提起
    民事訴訟，故孫嘴錦等3人請求伊賠償系爭律師費，自無理
    由，且費用亦屬過高，不合常理。再者，伊自始即承認系爭
    簽名係伊偽造，且孫嘴錦等3人亦得於刑事案件中聲請檢察
    官就系爭簽名送請鑑定單位鑑定，尚難認孫嘴錦等3人有自
    行付費委請民間單位鑑定筆跡之必要。是系爭鑑定費既非伸
    張或防衛權利所必需，孫嘴錦等3人請求伊負賠償責任，自
    不應准許等語置辯，並聲明：(一)孫嘴錦等3人於原審之訴及
    假執行之聲請均駁回。(二)如受不利判決，願供擔保請准宣告
    免為假執行。
三、本件經原審判決(一)葉敏惠應給付孫嘴錦等3人225萬0225元，
    及自99年5月11日起至清償日止，按週年利率5％計算之利息
    。(二)孫嘴錦等3人其餘之訴駁回。孫嘴錦等3人、葉敏惠各不
    服原審判決，分別就其敗訴部分提起上訴，孫嘴錦等3人之
    上訴聲明為：(一)原判決不利孫嘴錦、陳柏宇、陳昇延部分廢
    棄。(二)葉敏惠應再給付孫嘴錦100萬元，並再給付孫嘴錦、
    陳柏宇、陳昇延3萬5000元，及均自99年5月11日起至清償日
    止，按週年利率5％計算之利息。葉敏惠答辯聲明：上訴駁
    回。葉敏惠之上訴聲明為：(一)原判決不利葉敏惠部分廢棄。
    (二)上開廢棄部分，孫嘴錦等3人於第一審之訴及假執行之聲
    請均駁回。孫嘴錦等3人則答辯聲明：上訴駁回。
四、兩造不爭執之事項（見本院卷第97頁背面至第98頁，並依判
    決格式修正或刪減文句，或依爭點論述順序整理內容）
（一）孫嘴錦與陳秋明為夫妻。葉敏惠明知陳秋明為有配偶之人
      ，仍於97年2月3日凌晨，與陳秋明在臺北市三德飯店發生
      系爭行為，陳秋明並於同日凌晨2時30分許，突因心臟衰
      竭而於送醫途中死亡。
（二）原證四之系爭書信為葉敏惠所書寫。
（三）葉敏惠於陳秋明死亡後，在系爭股權轉讓書上，偽造系爭
      簽名，將系爭股權移轉為其名義，孫嘴錦等3人為此曾委
      託全球鑑定公司進行筆跡鑑定，確認系爭簽名確屬偽造，
      並委託律師向蘇州法院對葉敏惠提起系爭訴訟，經蘇州法
      院判決確認系爭股權轉讓書為無效。
（四）葉敏惠因系爭行為、偽造系爭簽名，經士林地院以系爭刑
      事判決各判處有期徒刑3月，定執行刑有期徒刑4月確定。
（五）上揭事項，並有兩造不爭執其形式真正（見本院卷第98頁
      、第154頁）之戶籍謄本、士林地檢署相驗屍體證明書、
      系爭刑事判決、系爭書信、蘇州法院（2008）蘇中民三初
      字第0060號判決（下稱蘇州法院60號判決）、刑事告訴狀
      （下稱系爭告訴狀）、士林地檢署刑事傳票（均影本）附
      卷可稽（分別見原審一卷第8頁至第27頁、第77頁至第81
      頁），自堪信為真實。
五、經本院於99年12月30日與兩造整理並協議簡化之爭點為（見
    本院卷第98頁，並依本院論述之先後與妥適，而調整其順序
    、內容）
（一）孫嘴錦以葉敏惠侵害其基於配偶關係之身分法益，請求葉
      敏惠賠償其所受非財產上損害100萬元，有無理由？
  １、孫嘴錦是否至遲於97年2月3日，即知葉敏惠與陳秋明間之
      關係？孫嘴錦此部分損害賠償請求權是否罹於時效？
  ２、孫嘴錦基於配偶關係之身分法益，是否受葉敏惠侵害？
  ３、孫嘴錦得請求之非財產損害賠償金額為若干？
（二）孫嘴錦等3人以葉敏惠在系爭股權轉讓書上，偽造系爭簽
      名，將系爭股權移轉為葉敏惠名義，請求葉敏惠賠償孫嘴
      錦等3人因而所受損害，有無理由？
  １、孫嘴錦等3人於系爭訴訟中委任律師是否非屬必要，而不
      得請求葉敏惠給付系爭律師費？
  ２、孫嘴錦等3人自行付費委請全球鑑定公司鑑定系爭簽名筆
      跡，是否非屬必要，而不得請求葉敏惠給付系爭鑑定費？
  ３、孫嘴錦等得3人請求之金額為若干？
（三）葉敏惠以曾匯入31萬5363.52美元（下稱系爭款項）至大
      鷹公司帳戶，而對孫嘴錦等3人主張抵銷，有無理由？
  １、葉敏惠得否於本院主張此抵銷事由？
  ２、葉敏惠以無因管理或不當得利請求權對孫嘴錦等3人主張
      之系爭款項債權，有無理由？
  ３、葉敏惠得主張抵銷之金額若干？
六、茲就爭點分別論述如下
（一）孫嘴錦以葉敏惠侵害其基於配偶關係之身分法益，請求葉
      敏惠賠償其所受非財產上損害100萬元，為無理由。
  １、孫嘴錦至遲於97年2月3日，即知悉葉敏惠與陳秋明間之關
      係，故孫嘴錦此部分損害賠償請求權，業因罹於時效而消
      滅。
    孫嘴錦主張：葉敏惠一再表示與陳秋明未交往，且系爭行
      為乃其與陳秋明第一次發生性關係。嗣伊於97年4月間整
      理陳秋明遺物時，始發現葉敏惠早與陳秋明有不正常之男
      女關係，且持續多年。原審雖依證人盧美珠、蘇雪珠之證
      言，認伊之損害賠償請求權罹於時效，要與事實不符，有
      違經驗法則，且有不備理由之違法云云。
    惟按，因侵權行為所生之損害賠償請求權，自請求權人知
      有損害及賠償義務人時起，二年間不行使而消滅。自有侵
      權行為時起，逾十年者亦同。民法第197條第1項定有明文
      。所謂知有損害，即知悉受有何項損害而言（最高法院49
      年臺上字第2652號判例意旨）。而所謂知有損害及賠償義
      務人之知，則係指明知而言（最高法院72年臺上字第1428
      號判例意旨）。
    經查，孫嘴錦早於95年間，即因發現葉敏惠寫給陳秋明之
      書信，及葉敏惠與陳秋明一起至韓國出差，而知二人間存
      在不正常之男女關係，且孫嘴錦曾於95年間將此事告知陳
      秋明所經營之充泰有限公司（下稱充泰公司）員工盧美珠
      ；另於陳秋明死亡後，因收受葉敏惠寄發之存證信函深感
      不悅，復將此事告知充泰公司員工蘇雪珠等情，業經證人
      盧美珠、蘇雪珠結證明確（分見原審二卷第8頁背面、第7
      頁）。孫嘴錦雖摭拾無必然因果關係之事件（如本院卷第
      179頁至第183頁），指摘盧美珠、蘇雪珠之證言不實。然
      觀諸盧美珠證稱上開信件內容提及葉敏惠要幫陳秋明生小
      孩，核與孫嘴錦提出之系爭書信部分內容相符（見原審二
      卷第86頁），堪認盧美珠、蘇雪珠之證言應屬實在。蓋如
      孫嘴錦係於97年4月間始發現系爭書信，盧美珠焉能知悉
      系爭信件之具體內容？
    至於，證人林宗志、紀松渠雖均證稱在陳秋明過世前，不
      知其與葉敏惠間有男女關係存在云云。惟查，林宗志係擔
      任充泰公司之倉管人員，需往返倉庫與辦公室之間，能否
      全盤知悉辦公室內之人事關係，不無疑問（見原審二卷第
      10頁）。另紀松渠雖稱其在陳秋明過世前，不知葉敏惠與
      陳秋明之關係，惟亦證述孫嘴錦確曾於葉敏惠與陳秋明一
      起至韓國出差時，詢問有無其他人一起出差，並在陳秋明
      與葉敏惠自韓國出差返國後，特別交代以後葉敏惠之私人
      信件不能由公司代收等語（見原審二卷第82頁至第83頁）
      。基此足見，孫嘴錦應於葉敏惠與陳秋明共同至韓國出差
      時，即查悉其等間之曖昧關係，否則焉有上開特別針對葉
      敏惠之種種舉措？況紀松渠尚證稱：伊曾告知其他同事辦
      公室地上之碎玻璃，可能是孫嘴錦與陳秋明因出差之事吵
      架時打破的等情（見原審二卷第82頁背面），亦與盧美珠
      之證詞相符（見原審卷二第8頁至第9頁），尤認盧美珠證
      言應屬可信。
    復查，衡諸有關葉敏惠與陳秋明於97年2月3日凌晨，在臺
      北市三德飯店發生系爭行為等情，已據葉敏惠於同日經士
      林地檢署檢察官訊問時，坦承不諱；而葉敏惠於檢察官上
      開偵訊時尚陳稱：伊前次與陳秋明發生性行為是幾個月前
      ，又好像是一年前等語（見原審一卷第60頁）；且孫嘴錦
      於當日下午5時許接受檢察官訊問時，檢察官業將葉敏惠
      警訊、上開偵訊筆錄要旨告知孫嘴錦，並詢問孫嘴錦是否
      對葉敏惠提出告訴等情，分別有士林地檢署相驗案件勘驗
      筆錄、訊問筆錄（均影本）附卷可參（見原審一卷第57頁
      至第63頁）等節以考，再綜觀上、所示背景因素，足
      徵孫嘴錦應於97年2月3日即知悉葉敏惠與陳秋明早有通姦
      等婚外情關係之事實，始符常情。蓋陳秋明既為孫嘴錦之
      夫，葉敏惠與陳秋明發生系爭行為後，陳秋明即病發死亡
      ，加以上、所述之關聯情事，孫嘴錦豈能相信葉敏惠
      僅與陳秋明發生系爭行為，而認葉敏惠關於在此之前與陳
      秋明發生性行為之陳述為不實，至為明悉。
    據此，孫嘴錦至遲於97年2月3日，因陳秋明與葉敏惠發生
      系爭行為後死亡，經檢察官告知葉敏惠之陳述內容時，依
      一般經驗法則推論，應明確知悉葉敏惠與陳秋明間之關係
      。從而，孫嘴錦遲至99年3月31日始依侵權行為之法律關
      係，就此部分起訴請求葉敏惠賠償其所受損害，其請求權
      已罹於2年之消滅時效。職是，孫嘴錦以葉敏惠侵害其配
      偶權為由，而主張之侵權行為損害賠償請求權，業罹於時
      效，葉敏惠因此拒絕給付，自屬有據。
  ２、承上１所述，孫嘴錦以葉敏惠侵害其基於配偶關係之身分
      法益，請求葉敏惠賠償其所受非財產上損害100萬元因罹
      於時效而消滅，自為無理由。至原列「孫嘴錦基於配偶關
      係之身分法益，是否受葉敏惠侵害？」「孫嘴錦得請求之
      非財產損害賠償金額為若干？」之爭點部分，即無贅予論
      述之必要，附此指明。
（二）孫嘴錦等3人以葉敏惠在系爭股權轉讓書上，偽造系爭簽
      名，將系爭股權移轉為葉敏惠名義，請求葉敏惠賠償孫嘴
      錦等因而所受損害35萬0032元及法定遲延利息部分，應屬
      可取。逾此部分之請求，則為無理由。
  １、孫嘴錦等3人於系爭訴訟中委任律師所支出之系爭律師費
      31萬5032元應屬必要，得請求葉敏惠賠償。逾此部分，則
      屬無據。
    葉敏惠雖辯以：孫嘴錦等3人得在臺灣地區向我國法院對
      伊提起回復系爭股權之民事訴訟，在獲得勝訴確定判決後
      ，再向大陸地區法院聲請認可，無於大陸地區提起系爭訴
      訟之必要。況系爭訴訟於大陸地區非採律師訴訟主義，孫
      嘴錦等3人亦無委任律師進行之必要。且系爭律師費與葉
      敏惠之行為間，無相當因果關係存在云云。
    惟按，因故意或過失，不法侵害他人之權利者，負損害賠
      償責任。民法第184條第1項前段定有明文。而損害賠償之
      債，以有損害之發生及有責任原因之事實，並二者之間，
      有相當因果關係為成立要件。故原告所主張損害賠償之債
      ，如不合於此項成立要件者，即難謂有損害賠償請求權存
      在（最高法院48年臺上字第481號判例）。所謂相當因果
      關係，係指無此事實，雖不必生此結果，但有此事實，按
      諸一般情形，通常均可能發生此結果者而言。要之，行為
      或其他事件不僅為發生一定結果不可或缺之條件，且於通
      常情形，亦足以助長同類結果之發生，亦即通常情形可提
      高發生同類結果之客觀可能性時，則為該結果之相當原因
      。又侵權行為之因果關係可分為：加害行為與損害發生間
      之因果關係，與加害行為與損害賠償範圍之因果關係，前
      者為侵權行為責任成立之要件，後者為行為人應就如何損
      害負賠償責任之問題。至損害賠償範圍之因果關係，乃決
      定侵害權利之結果，即被害發生損害中，應由行為人負責
      賠償之範圍，通常包括權利被侵害引起之直接損害，及後
      續衍生之損害。且關於因果關係之認定，應衡酌社會公平
      觀念而為判斷。
    第查，葉敏惠於陳秋明死亡後，在系爭股權轉讓書上偽造
      系爭簽名，將系爭股權移轉為其名義，孫嘴錦等3人為此
      委託律師向蘇州法院對葉敏惠提起系爭訴訟，經蘇州法院
      判決確認系爭股權轉讓書為無效；葉敏惠因偽造系爭簽名
      ，經士林地院以系爭刑事判決判處有期徒刑3月等情，為
      兩造所不爭執（見上四之（三）、（四）所述），自堪信
      為實在。職是之故，葉敏惠所為：偽造系爭簽名，將系爭
      股權移轉為其名義等不法行為，顯已侵害孫嘴錦等3人得
      繼承陳秋明之大鷹公司系爭股權，揆諸上所示之法條規
      定，自應對孫嘴錦等3人負損害賠償之責，堪予認定。
    復查，孫嘴錦等3人主張其等因委託大陸律師處理系爭股
      權相關事務，因而支出系爭律師費人民幣50萬元折合225
      萬0225元等情，業據其等提出形式真正為葉敏惠所不爭執
     （見本院卷第98頁、第154頁）之蘇州法院60號判決、江蘇
      省蘇州市服務費通用發票、委託合同（均影本）附卷可憑
      （原審一卷第18頁至第27頁、第32頁、第103頁至第104頁
      ），亦堪信為真實。
    再查，衡諸葉敏惠所侵害者，為孫嘴錦等3人就大鷹公司
      之系爭股權，且於孫嘴錦等3人向蘇州法院提起系爭訴訟
      時，葉敏惠仍以其為大鷹公司之隱名股東為由，抗辯系爭
      股權轉讓為合法有效（見原審一卷第20頁、第21頁）等情
      以觀，足見孫嘴錦等3人確有提起系爭訴訟以回復其等就
      系爭股權權利之必要。況參以孫嘴錦等3人為中華民國人
      民，對於大陸地區之法令規定、訴訟程序難以知悉瞭解，
      不能要求孫嘴錦等3人為系爭訴訟往返奔波兩岸，或必委
      託無律師資格者進行系爭訴訟等節以察，益見於此情況下
      ，以葉敏惠之侵權行為事實，通常均會發生孫嘴錦等3人
      需委任大陸律師以處理系爭訴訟，並因而支出律師費用之
      結果，兩者間應有相當因果關係存在，應可確定。
    況且，倘非葉敏惠偽造系爭簽名於系爭股權轉讓協議書上
      ，不法移轉系爭股權為葉敏惠名義，造成孫嘴錦等3人之
      財產權損害，孫嘴錦等3人即無於大陸地區對葉敏惠提起
      系爭訴訟以取回系爭股權之必要，尤徵孫嘴錦等3人確有
      委請大陸律師處理系爭訴訟之必要。至孫嘴錦等3人未於
      臺灣地區起訴，而於大陸地區提起系爭訴訟，乃其權利行
      使之選擇權限，未違反誠信原則或正當程序，自不影響系
      爭律師費應否准許之判斷，附此指明。
    然而，依孫嘴錦等3人提出之委託合同第一項內容所示，
      孫嘴錦等3人支付系爭律師費所委託律師處理之事項，包
      含就系爭股權糾紛對葉敏惠向法院提起保全措施、提起民
      事訴訟至終局確定、提起行政訴訟至終局確定、辦理系爭
      股權回復登記予陳秋明名義、提起刑事訴訟至終局確定等
      五大項目（見原審一卷第103頁至第104頁），惟孫嘴錦等
      3人自承該大陸地區律師僅向蘇州法院提起系爭訴訟，其
      餘部分均未進入訴訟程序等情（見本院卷第214頁至第215
      頁）。是故，原審將孫嘴錦等3人支付之系爭律師費人民
      幣50萬元全數認定為孫嘴錦等3人伸張權利所必要之費用
      ，尚屬不能維持。
    因此，參以葉敏惠提出而形式真正為孫嘴錦等3人所不爭
      執（見本院卷第98頁）之大陸地區江蘇省物價局、司法廳
      所頒佈關於該市律師服務收費之標準（影本見本院卷第27
      頁至第29頁）所示，有關財產權之訴訟，標的金額如在人
      民幣100萬至500萬間，律師收費比例亦不得高於2％；系
      爭訴訟係因葉敏惠不法移轉系爭股權而起，依一般社會公
      平觀念，孫嘴錦等3人委任律師於大陸地區進行系爭訴訟
      ，乃葉敏惠之侵權行為產生之損害結果，系爭訴訟之律師
      費用當屬葉敏惠應賠償之範圍，但應以通常收費標準定其
      費用；系爭訴訟之標的金額約為人民幣350萬等節以考，
      堪認葉敏惠抗辯：系爭訴訟之律師收費應不得高於人民幣
      7萬元等情，應屬可採。至孫嘴錦等3人謂：系爭律師費用
      係因包案方式，故需人民幣50萬元云云（見本院卷第215
      頁），惟此乃孫嘴錦等3人與該大陸律師之契約行為，不
      得資為本件侵權行為損害賠償範圍之依憑，併此指明。
    據此，孫嘴錦等3人依臺灣銀行99年3月31日歷史匯率查詢
      結果（見原審一卷第123頁），人民幣兌換新臺幣之匯率
      分別為買入1元人民幣＝4.51900元、賣出1元人民幣＝4.7
      4300元，是孫嘴錦等3人以1元人民幣＝4.50045之較低換
      算匯率折算，應屬可取。因此，孫嘴錦等3人請求人民幣7
      萬元即兌換為31萬5032元（計算式：70000×4.50045，元
      以下四捨五入），應屬可採。至逾此部分之請求，則非可
      取。
  ２、孫嘴錦等3人自行付費委請全球鑑定公司鑑定系爭簽名筆
      跡，應屬必要，得請求葉敏惠給付系爭鑑定費。
    葉敏惠再辯以：伊未曾否認系爭股權轉讓協議書之系爭簽
      名為伊所為，若孫嘴錦等3人就系爭簽名是否為伊偽造有
      疑義，亦可透過檢察官送請調查局或刑事警察局進行筆跡
      鑑定，毋須自行付費委請全球鑑定公司進行筆跡鑑定，是
      其此部分委託全球鑑定公司進行筆跡鑑定，核非伸張權利
      之必要行為，其因而支出之系爭鑑定費用，難認與伊之侵
      權行為間有相當因果關係存在云云。
    惟按，侵權行為損害賠償請求權之損害，有積極損害及消
      極損害之別。前者指既存財產之減少，後者則指現存財產
      應增加而未增加，然均指財產總額之減少而言。從而，雖
      非因侵權行為直接所受之損害，惟係被害人為實現損害賠
      償債權所支出之必要費用，且係因加害人之侵權行為所引
      起，被害人仍得請求加害人賠償（最高法院32年上字第
      3145號判例意旨參照）。
    第查，佐諸系爭鑑定費用係於97年7月2日匯至全球鑑定公
      司，有陽信商業銀行匯款收執聯影本在卷可憑（見原審一
      卷第31頁）；而全球鑑定公司係於孫嘴錦委託後，而於97
      年7月10日對系爭簽名之字跡進行鑑定等情，亦有系爭鑑
      定報告附卷可參（見原審一卷第105頁、第106頁）等節以
      考，可見孫嘴錦等3人主張：因於97年4月辦理陳秋明遺產
      繼承事宜時，發現系爭股權轉讓協議書有系爭簽名，但系
      爭簽名與陳秋明在其他文書上簽名之字跡相仿（見系爭鑑
      定報告第9頁），為確認系爭簽名是否為偽造，以免日後
      向葉敏惠主張權利時或提起訴訟後，遭葉敏惠否認，無法
      保障自身權益，甚至面臨遭葉敏惠追訴誣告罪責，而有就
      系爭簽名筆跡先行鑑定之必要等詞，應屬可採。
    至於，葉敏惠雖於士林地檢署97年度偵字第12822號偽造
      文書告訴案中，自白系爭簽名為其所偽造，然孫嘴錦係於
      97年8月11日始對葉敏惠提起上開偽造文書告訴，且於97
      年10月9日始接獲士林地檢署就該案之97年10月21日之開
      庭通知，分別有系爭告訴狀、士林地檢署刑事傳票（均影
      本）附卷可參（見原審一卷第77頁至第81頁）。由是觀之
      ，孫嘴錦委託全球鑑定公司鑑定系爭簽名筆跡時，全無知
      悉葉敏惠將坦承偽造系爭簽名之可能。況系爭告訴狀載明
      系爭鑑定報告結果（見原審一卷第78頁），是否為葉敏惠
      坦承偽造系爭簽名之動機，亦不無可能。準此，葉敏惠以
      其事後之承認行為，而抗辯孫嘴錦等3人無進行系爭簽名
      筆跡鑑定之必要，要非可採。
    另查，孫嘴錦等3人於大陸地區提出系爭訴訟、及在臺灣
      地區提起系爭告訴前，雖未以書面促請葉敏惠返還系爭股
      權，然無礙於孫嘴錦等3人請求賠償系爭鑑定費用。蓋葉
      敏惠於系爭訴訟仍辯稱「葉敏惠係大鷹公司的隱名股東，
      依法享有股東權利…葉敏惠與陳秋明之間的股權轉讓已經
      審批機關批准，並辦理了工商變更登記，大鷹公司的股權
      已實際發生變動，股權轉讓合法有效」等語（見原審一卷
      第20頁之蘇州法院60號判決所示）。而葉敏惠於系爭刑事
      案件則辯稱「其與陳秋明生前有股權之協議」（見原審一
      卷第13頁之系爭刑事判決所載）。以故，縱孫嘴錦等3人
      於起訴前有書面通知葉敏惠之行為，亦難認葉敏惠必因此
      返還系爭股權。職是益徵，孫嘴錦等3人所支出系爭鑑定
      費用之損害，亦與葉敏惠偽造系爭簽名之侵權行為有相當
      因果關係，至為明灼。
    綜此，孫嘴錦等3人自行付費委請全球鑑定公司鑑定系爭
      簽名筆跡，應屬必要，揆諸上及上１之之說明意旨，
      自得請求葉敏惠給付系爭鑑定費，洵堪認定。至孫嘴錦等
      3人或得利用系爭刑事案件，而免費請求鑑定系爭簽名筆
      跡之真正，惟此為孫嘴錦等3人正當行使權利之選擇，且
      為避免可能風險與訴訟資源之浪費，應無據以排除之理，
      附此說明。
  ３、孫嘴錦等3人得向葉敏惠請求35萬0032元及法定遲延利息
      ，逾此部分，則屬無據。
    承上１、２所述，孫嘴錦等3人得向葉敏惠請求之金額應
      為35萬0032元（計算式：315032＋35000＝350032），應
      可確定。
    復按，負損害賠償責任者，除法律另有規定或契約另有訂
      定外，應回復他方損害發生前之原狀。因回復原狀而應給
      付金錢者，自損害發生時起，加給利息。民法第213條第1
      、2項定有明文。又給付無確定期限者，債務人於債權人
      得請求給付時，經其催告而未為給付，自受催告時起，負
      遲延責任。其經債權人起訴，或依督促程序送達支付命令
      ，或為其他相類之行為者，與催告有同一之效力；遲延之
      債務，以支付金錢為標的者，債權人得請求依法定利率計
      算之遲延利息，民法第229條第2項、第233條第1項前段分
      別定有明文。
    因此，孫嘴錦等3人請求葉敏惠給付自起訴狀繕本送達日
      （99年5月10日，見原審一卷第46頁）之翌日（即99年5月
      11日）起至清償日止，按週年利率5％計算之遲延利息，
      亦屬有據。是故，孫嘴錦等3人之上開請求，於35萬0032
      元及其法定遲延利息部分，為有理由。至逾此部分之請求
      ，則屬無據。
（三）葉敏惠對孫嘴錦等3人主張抵銷，為無理由。
  １、葉敏惠得於本院主張此抵銷事由。
    孫嘴錦等3人係主張：兩造在原審業經爭點整理程序，惟
      葉敏惠未提出抵銷抗辯之爭點，應不得於本院再提出抵銷
      抗辯云云。
    然按，當事人於第二審不得提出新攻擊或防禦方法，但如
      不許其提出顯失公平者，不在此限，此觀諸民事訴訟法第
      447條第1項第6款規定自明。
    經查，葉敏惠於第一審雖未提出抵銷抗辯，然若不許葉敏
      惠於本院提出此攻擊防禦方法，對葉敏惠顯失公平。是揆
      諸上之規定意旨，葉敏惠得於本院主張此抵銷事由，先
      此指明。
  ２、葉敏惠以系爭款項債權為抵銷抗辯，為無理由。
    葉敏惠辯稱：伊將系爭股權非法登記為伊名義後，曾匯入
      系爭款項至大鷹公司帳戶內，係代陳秋明履行股東出資義
      務，惟陳秋明已死亡，應由陳秋明之繼承人即葉敏惠等3
      人負責清償，故伊對孫嘴錦等3人得依民法不當得利或無
      因管理之請求權主張抵銷云云。
    惟按，臺灣地區人民與大陸地區人民間之民事事件，除本
      條例另有規定外，適用臺灣地區之法律。臺灣地區與大陸
      地區人民關係條例（下稱兩岸條例）第41條第1項規定甚
      明。而兩岸條例第41條所稱人民，指自然人、法人、團體
      及其他機構，此觀諸兩岸條例施行細則第2條規定亦明。
    經查，葉敏惠主張抵銷抗辯之系爭款項債權，係其與大鷹
      公司間之民事事件，葉敏惠為臺灣地區人民，而大鷹公司
      為大陸地區公司，揆諸上規定所示，葉敏惠與大鷹公司
      之法律關係應適用臺灣地區法律，至為明確。另孫嘴錦等
      3人與葉敏惠均為中華民國人民，應適用我國法律，更無
      疑義。
    復查，葉敏惠將系爭款項匯入大鷹公司帳戶之事實應為：
      葉敏惠偽造系爭簽名，將系爭股權轉讓於葉敏惠後，再匯
      入系爭款項至大鷹公司帳戶。因此，系爭股權轉讓行為因
      葉敏惠偽造系爭簽名所致，而經蘇州法院60號判決認定為
      無效等情（見原審一卷第18頁至第26頁，並參上四之（三
      ）、（四）及原審一卷第11頁至第15頁所附之士林地院系
      爭刑事判決），故葉敏惠應基於不當得利等法律關係，請
      求大鷹公司返還系爭款項，至為明悉。至孫嘴錦等3人縱
      因取得系爭股權而為大鷹公司股東，亦與大鷹公司屬不同
      之權利義務主體，葉敏惠不得逕向孫嘴錦等3人請求返還
      系爭款項，甚為明悉。又孫嘴錦等3人對大鷹公司應負之
      出資義務，亦不因葉敏惠匯系爭款項至大鷹公司帳戶而消
      滅，自無不當得利可言。職是，葉敏惠抗辯對孫嘴錦等3
      人得依不當得利之請求權主張抵銷云云，要非可採，應屬
      明確。
    再按，未受委任，並無義務，而為他人管理事務者，其管
      理應依本人明示或可得推知之意思，以有利於本人之方法
      為之。民法第172條定有明文。基此而論，構成無因管理
      之法律事實，須符合管理他人事務、無法律上義務、為他
      人管理之意思等要件。
    復查，葉敏惠匯系爭款項至大鷹公司帳戶，係以成為大鷹
      公司股東之目的而為，顯無為孫嘴錦等3人管理事務之意
      思。以故，葉敏惠抗辯對孫嘴錦等3人得依無因管理之請
      求權主張抵銷云云，亦非可取，至屬明悉。
    至於，蘇州法院（2009）蘇中民三初字第0034號判決認定
      ：因葉敏惠之匯款行為無法達成其成為股東之目的，即係
      代大鷹公司股東履行出資義務，故有權要求大鷹公司股東
      返還云云（見本院卷第36頁），顯與臺灣地區法律有悖，
      不能採取，附此指明。
    據此，葉敏惠依民法不當得利或無因管理之請求權，對孫
      嘴錦等3人主張抵銷云云，均非可取。是故，葉敏惠以系
      爭款項債權為抵銷抗辯，要非可採，洵堪認定。
  ３、承上２所示，葉敏惠既不得以系爭款項債權主張抵銷，則
      原列「葉敏惠得主張抵銷之金額若干？」之爭點，即無贅
      述之必要，併此指明。
七、綜上所述，孫嘴錦等3人本於侵權行為損害賠償請求權之法
    律關係，請求：(一)葉敏惠應給付孫嘴錦100萬元及法定遲延
    利息；(二)葉敏惠應給付孫嘴錦等3人228萬5225元及法定遲延
    利息，於葉敏惠應給付孫嘴錦等3人35萬0032元及法定遲延
    部分，為有理由，應予准許。逾此所為請求，為無理由，應
    予駁回。原審就超過上開應准許部分，因未及審酌葉敏惠於
    本院提出之事證及防禦方法，而為葉敏惠敗訴之判決，並為
    假執行之宣告，自有未洽。葉敏惠就此部分指摘原判決不當
    ，求予廢棄改判，為有理由。且經本院廢棄部分，其假執行
    之聲請失所附麗，應併予駁回。至於上開應准許部分，原審
    判命葉敏惠給付，並為假執行之宣告，核無違誤，葉敏惠之
    上訴意旨，就此部分，仍執陳詞，指摘原判決不當，求予廢
    棄，為無理由，應駁回其上訴。另孫嘴錦等3人之上訴部分
    ，原審為孫嘴錦等3人敗訴之判決，及駁回其假執行之聲請
    ，部分理由雖有未當，但結論並無不同，仍應予維持。孫嘴
    錦等3人上訴意旨指摘原判決此部分不當，求予廢棄改判，
    為無理由，應予駁回。
八、本件事證已臻明確，至於未論述之爭點；兩造其餘之攻擊或
    防禦方法；未經援用之證據，經本院斟酌後，認為均不足以
    影響本判決之結果，自無一一詳予論駁之必要，併此敘明。
九、據上論結，本件孫嘴錦等3人之上訴為無理由，葉敏惠之上
    訴為一部有理由，一部無理由，依民事訴訟法第450條、第
    449條、第79條、第85條第1項，判決如主文。
中    華    民    國    100    年    5    月    10    日
                  民事第五庭
                        審判長法  官  李錦美
                              法  官  黃雯惠
                              法  官  鍾任賜
正本係照原本作成。
葉敏惠不得上訴。
孫嘴錦等如不服本判決，應於收受送達後20日內向本院提出上訴
書狀，其未表明上訴理由者，應於提出上訴後20日內向本院補提
理由書狀（均須按他造當事人之人數附繕本）上訴時應提出委任
律師或具有律師資格之人之委任狀；委任有律師資格者，另應附
具律師資格證書及釋明委任人與受任人有民事訴訟法第466條之1
第1項但書或第2項（詳附註）所定關係之釋明文書影本，如委任
律師提起上訴者，應一併繳納上訴審裁判費。
中    華    民    國    100    年    5    月    10    日

                              書記官  吳金來
附註：
民事訴訟法第466條之1（第1項、第2項）：
對於第二審判決上訴，上訴人應委任律師為訴訟代理人。但上訴
人或其他法定代理人具有律師資格者，不在此限。
上訴人之配偶、三親等內之血親、二親等內之姻親，或上訴人為
法人、中央或地方機關時，其所屬專任人員具有律師資格並經法
院認為適當者，亦得為第三審訴訟代理人。